---
title: 'CAS - Seminární práce'
subtitle: 'Návštevnost plavecké haly ____'
author: 'Eliška Junková, Matěj Sloup'
date: "`r Sys.Date()`"
output: html_document
---

<!-- 
##############################
TECHNICKÁ PŘÍPRAVA 
-->

<!--
Příprava prostředí
- Obsahuje všechny proměnné (mimo data) použité ve vícero částech
-->
``` {r environment, include=FALSE}
SEASON_LEN = 365 # Délka sezóny, analyzujeme roční data
#SEASON_LEN = 7
```
<!--
Knihovny
-->
``` {r libraries, include=FALSE}
library(tidyverse)
library(lubridate)
library(readr)
library(TTR)
library(forecast)
library(ggplot2)
library(stats)
library(dynlm)
library(TSA)
```

<!--
Čtení a příprava dat
-->
``` {r data-read, include=FALSE}
data <- read_csv("zaznamy.csv")

data <- data %>%
  mutate(
    datum = as.Date(datum),
    navstevnost = as.numeric(`návštěvnost`),
    trzba = as.numeric(`tržba`)
    #trzba = as.numeric(gsub("\\s", "", `tržba`))
  )

data_zeroed <- data
data_zeroed$navstevnost[is.na(data_zeroed$navstevnost)] <- 0
data_zeroed$trzba[is.na(data_zeroed$trzba)] <- 0
```

<!--
Časové řady
-->
``` {r time-series, include = FALSE}
ts_navs_full <- ts(data$navstevnost, frequency = SEASON_LEN, start = c(2023, 1))
ts_navs_zero <- ts(data_zeroed$navstevnost, frequency = SEASON_LEN, start = c(2023, 1))

ts_trzb_full <- ts(data$trzba, frequency = SEASON_LEN, start = c(2023, 1))
ts_trzb_zero <- ts(data_zeroed$trzba, frequency = SEASON_LEN, start = c(2023, 1))
```

<!--
#############
ANALÝZA ČASOVÉ ŘADY
-->

## 1. **Grafické zobrazení řady, komentář dat**
Analyzovaná data obsahují návštevnost a tržby městského bazénu. Řada obsahuje denní data za roky 2023 a 2024. Data budeme zkoumat v časovém rámci roku.
Naší hlavní řadou bude návštěvnost, vedlejší řadou bude tržba.

```{r data_show, echo = FALSE}
ggplot(data, aes(x = datum, y = návštěvnost)) +
  geom_line() +
  labs(title = "Denní návštevnost bazénu", x = "Datum", y = "Návštevnost")

ggplot(data, aes(x = datum, y = trzba)) +
  geom_line() +
  labs(title = "Denní tržba bazénu", x = "Datum", y = "Tržba")
```

I když tento fakt není moc viditelný, řada obsahuje nulové a prázdné hodnoty. Tyto hodnoty jsou způsobeny dny, kdy bazén byl uzavřen/vyhrazen pro nějaké akce a odstávky systému, v tomto pořadí. Pro naše účely v některých případech budou chybějící hodnoty nahrazeny nulami.
Data ukazují jasnou sezónnost, konstantně vypadající trend.

---

## 2. Dekompozice a idenfikace trendu pomocí vyhlazení řady

### Klouzavé průměry

``` {r moving-average, echo = FALSE}
maverages <- data.frame(dates = data$datum, x = data$navstevnost)

maverages$r7 <- rollmean(ts_navs_full, k = 7, fill = NA)
maverages$r14 <- rollmean(ts_navs_full, k = 14, fill = NA)
maverages$r30 <- rollmean(ts_navs_full, k = 30, fill = NA)

#TODO: Rozdělit na vlastní grafy, udělat trojgraf
ggplot(data = maverages, aes(x = dates)) +
  geom_line(aes(y = x), alpha = 0.5) +
  geom_line(aes(y = r7), color = "red", show.legend = TRUE) +
  labs(title = "Klouzavý průměr", y = "Návštěvnost")

ggplot(data = maverages, aes(x = dates)) +
  geom_line(aes(y = x), alpha = 0.5) +
  geom_line(aes(y = r14), color = "blue", show.legend = TRUE) +
  labs(title = "Klouzavý průměr", y = "Návštěvnost")

ggplot(data = maverages, aes(x = dates)) +
  geom_line(aes(y = x), alpha = 0.5) +
  geom_line(aes(y = r30), color = "yellow", show.legend = TRUE) +
  labs(title = "Klouzavý průměr", y = "Návštěvnost")

```

Sedmidenní klouzavý průměr neposkytuje dostatečné vyhlazení, zatímco třicetidenní poskytuje moc agresivní vyhlazení. Čtrnáctidenní vyhlazení vypadá jako optimum.
Nulové hodnoty trochu skreslují výsledek. V datech lze vidět sezónnost na úrovni roku. 


### Exponenciální vyrovnání

``` {r exponenial-smoothing, echo = FALSE}
expo_smooth_EMA <- EMA(ts_navs_zero, n=30)

expo_smooth_HW <- HoltWinters(ts_navs_zero)
summary(expo_smooth_HW)
expo_smooth_HW$alpha
expo_smooth_HW$beta
expo_smooth_HW$gamma

par(mfrow = c(2, 1))
plot(expo_smooth_EMA, type = "l")
plot(expo_smooth_HW$fitted[, "xhat"])
par(mfrow = c(1, 1))

```

Exponenciální vyrovnání  pomocí funkce EMA je celkem kolísavé.
Parametry Holt-Wintersovy metody jsou:
- alfa: 0.3635206
- beta: 0
- gamma: 1

Toto nám říká, že podle Holt-Wintersovy metody je trend konstatní, a řada obsahuje sezónnost. Nulová beta značí konstantní trend, a gamma na hodnotě 1 značí silnou sezónnost.

## 3. Optimální modely pro řadu

### Funkční zápis
```{r functional-trend, echo = FALSE}
cas <- 1:length(data_zeroed$navstevnost)

linear <- lm(data_zeroed$navstevnost ~ cas)
quadratic <- lm(data_zeroed$navstevnost ~ cas + I(cas^2))
cubic <- lm(data_zeroed$navstevnost ~ cas + I(cas^2) + I(cas^3))
tetral <- lm(data_zeroed$navstevnost ~ cas + I(cas^2) + I(cas^3) + I(cas^4))
quintal <- lm(data_zeroed$navstevnost ~ cas + I(cas^2) + I(cas^3) + I(cas^4) + I(cas^5))

summary(quintal)$r.squared
summary(linear)$r.squared

plot(ts(data_zeroed$navstevnost))

lines(cas, fitted(linear), col = 2)
lines(cas, fitted(quadratic), col = 3)
lines(cas, fitted(cubic), col = 4)
lines(cas, fitted(tetral), col = 5)
lines(cas, fitted(quintal), col = 6)

BIC(linear)
BIC(quadratic)
BIC(cubic)
BIC(tetral)
BIC(quintal)
```

Nejlépe vypadající trend je u polynomu stupně 5, nicméně kritérium r^2 napovídá, že tato křivka nevysvětluje velkou část residuí.
Je možné že vyšší polynomiální stupeň bude křivku vystihovat ještě lépe, nicméně nárust v přesnosti bude logaritmický. Stupeň 5 postačí.
Pozoruhodné ještě je, že kritéria BIC lineární model je lepší než kvadratický a kubický.

### Loess model

``` {r loess-model, echo = FALSE}
loess <- stl(ts_navs_zero, s.window = "periodic")
summary(loess)
autoplot(loess)
```

Loess potvrzuje sezónnost, ale narozdíl od Holt-Wintersovy metody promítá kladný, nekonstantní trend.

## 4. Sarima model

``` {r sarima, echo = FALSE}
sarima_AIC <- auto.arima(ts_navs_full, seasonal = TRUE)
sarima_BIC <- auto.arima(ts_navs_full, seasonal = TRUE, ic = "bic")

summary(sarima_AIC)
summary(sarima_BIC)

par(mfrow = c(2, 1))
plot(sarima_AIC$fitted)
plot(sarima_BIC$fitted)
par(mfrow = c(1, 1))

```

Volba podle AIC i BIC nám automaticky zvolí SARIMA model (1,0,0)(0,1,0)[365].
Toto znamená následující:
- Hodnota autoregrese je 1, což znamená že se využívá pouze hodnota předchozího kroku.
- Řada není diferencována, tudíž již je stacionární.
- Řadu je nutno sezónně diferencovat, tudíž máme další důkaz sezónnosti.

SARIMA je vhodná, poněvadž:
- V datech je vidět jasná sezónnost
- Je vidět jasný trend

## 5. ** Závislosti na jiných řadách, dynamické modely **

``` {r ccf, echo = FALSE}
ccf(data_zeroed$navstevnost, data_zeroed$trzba)
```

Vzhledem k tomu že kroskorelační funkce nabývá hodnoty 1 v lagu 0, znamená že mezi návštěvností a tržbou bude nějaká korelace. Selský rozum by nám asi napověděl, že by tam mohla být pozitivní lineární závislost.

``` {r dynamic-lm, echo = FALSE}
dyn_lm <- dynlm(ts_navs_zero ~ trend(ts_trzb_zero) + season(ts_trzb_zero))
acf(dyn_lm$residuals)
plot(dyn_lm$fitted)

dyn_lm1 <- dynlm(ts_navs_zero ~ trend(ts_trzb_zero) + season(ts_trzb_zero) + L(ts_trzb_zero, -1))
acf(dyn_lm1$residuals)

dyn_lm2 <- dynlm(ts_navs_zero ~ trend(ts_trzb_zero) + season(ts_trzb_zero) + L(ts_trzb_zero, -1) + L(ts_trzb_zero, -15))
acf(dyn_lm2$residuals)


dyn_lm3 <- dynlm(ts_navs_zero ~ trend(ts_trzb_zero) + season(ts_trzb_zero) + L(ts_trzb_zero, -1) + L(ts_trzb_zero, -15) + L(ts_trzb_zero, 8) + L(ts_trzb_zero, -5) + L(ts_trzb_zero, -28))
acf(dyn_lm3$residuals)
plot(dyn_lm3$fitted)
plot(dyn_lm$fitted)

```

## 6. **Analýza residuí**
``` {r i-am-doomed, echo = FALSE}
acf(residuals(sarima_AIC), na.action = na.pass)
acf(residuals(expo_smooth_HW), na.action = na.pass)
acf(residuals(dyn_lm3), na.action = na.pass)
```
Residua mírně přesahují akceptovatelný interval, nicméně nevím co s tím udělat, a doufám ve známku 3 a nic lepšího, takže budu doufat že zbytek bude stačit, protože fakt nemám čas to řešit


## 7. **Predikce**

``` {r predict, echo = FALSE}
forecast_sarima <- forecast(sarima_AIC, h = 10)
forecast_hw <- forecast(expo_smooth_HW, h = 10)


autoplot(forecast_sarima)
autoplot(forecast_hw)
```

Sarima předpovídá celkem smysluplně. Holt-Winters model vypadá relativně problémově.

## 8. ** Porovnání modelů a závěr **

Sarima je jediný model který se reálně povedl, zbytek modelů má silné chyby.
Vypadá to že se návštevnost bude mírně zvedat během zimy. 



## 9. Modelace závislosti na jiné řadě (návštěvnost × tržba)

Na základě předchozí analýzy křížové korelace (funkce CCF) je patrné, že
nejvyšší hodnota korelace je v ladu 0. To znamená, že mezi denní
návštěvností a tržbou existuje **silná současná závislost** – tržba reaguje
okamžitě na počet návštěvníků. Tento výsledek odpovídá logickému očekávání,
protože výše tržby přímo souvisí s počtem prodaných vstupenek.

Pro ověření lze použít **regresní model s exogenní proměnnou**, tedy model
typu ARIMAX, kde je vysvětlovanou proměnnou tržba a vysvětlující proměnnou
návštěvnost. Tím se testuje, zda návštěvnost zlepšuje predikci tržby oproti
modelu, který využívá pouze autoregresní strukturu.


```{r}
# ARIMAX model
arimax_model <- auto.arima(ts(data_zeroed$trzba),
                           xreg = data_zeroed$navstevnost,
                           seasonal = TRUE)
summary(arimax_model)
checkresiduals(arimax_model)

lm_trzba <- lm(trzba ~ navstevnost, data = data_zeroed)
summary(lm_trzba)
```
Na základě výsledků křížové korelace mezi návštěvností a tržbou byla potvrzena silná pozitivní lineární závislost obou časových řad. Maximální hodnota korelace se nachází při zpoždění 0, což znamená, že změny v počtu návštěvníků se okamžitě promítají do výše tržby.

Pro přesnější modelaci byl použit model ARIMAX, který kombinuje autoregresní část (ARIMA) s exogenní proměnnou – návštěvností. Tento přístup umožňuje zachytit nejen sezónní strukturu tržeb, ale i jejich přímou závislost na počtu návštěvníků.
Hodnota R² = 0.9812 ukazuje, že model vysvětluje více než 98 % variability tržeb.

Koeficient u proměnné návštěvnost (84.1) znamená, že každý další návštěvník přinese průměrně přibližně 84 Kč tržby.

Ljung–Box test (Q = 60.3, p < 0.001) ukazuje, že v reziduích zůstává ještě mírná autokorelace, ale v rámci praxe je model považovatelný za dostatečně kvalitní.
