---
title: 'CAS - Seminární práce'
subtitle: 'Návštevnost plavecké haly ____'
author: 'Eliška Junková, Matěj Sloup'
date: "`r Sys.Date()`"
output: html_document
---

``` {r libraries, include=FALSE}
library(tidyverse)
library(lubridate)
library(readr)
library(TTR)
library(forecast)
library(ggplot2)
```

## 1. **Výběr dat a hlavní řady**
- Data: Záznamy návštěvnosti a tržeb městského bazénu (denní data, dvě potenciálně závislé řady: `návštěvnost` a `tržba`)
- Hlavní řada: **návštěvnost**
- Vedlejší řada: tržba

## 2. **Grafické zobrazení řady + stručný komentář**

```{r data-read, include=FALSE}
data <- read_csv("zaznamy.csv")
colnames(data)
```

<!-- 
Potenciální zlepšení:
- Zabarvení grafu dle roku
-->
```{r basic-graph, echo=FALSE}
data <- data %>%
  mutate(
    datum = as.Date(datum),
    navstevnost = as.numeric(`návštěvnost`),
    trzba = as.numeric(gsub("\\s", "", `tržba`))
  )

ggplot(data, aes(x = datum, y = `návštěvnost`)) +
  geom_line() +
  labs(title = "Denní návštěvnost bazénu", x = "Datum", y = "Návštěvnost")
```

*Komentář: Návštěvnost vykazuje zjevnou sezónnost (vyšší hodnoty v létě, víkendech, svátcích) a patrný dlouhodobý trend.*

---

## 3. **Dekompozice + identifikace trendu (vyhlazení)**

<!-- Možná bych si pohrál s počtem dní na vyhlazení, ale jinak LGTM-->
### a) Klouzavý průměr
```{r moving-average}

data_clean <- data %>%
  filter(!is.na(navstevnost), navstevnost > 0)

data_clean$ma7 <- SMA(data_clean$navstevnost, n = 7)
ggplot(data_clean, aes(x = datum)) +
  geom_line(aes(y = navstevnost), alpha = 0.5) +
  geom_line(aes(y = ma7), color = "blue") +
  labs(title = "Klouzavý průměr (7 dní)", y = "Návštěvnost")
```

### b) Exponenciální vyrovnání
<!-- Ditto moving-average-->
```{r exponetial-smooth}
data_clean$ema7 <- EMA(data_clean$navstevnost, n = 7)
ggplot(data_clean, aes(x = datum)) +
  geom_line(aes(y = navstevnost), alpha = 0.5) +
  geom_line(aes(y = ema7), color = "red") +
  labs(title = "Exponenciální vyrovnání (7 dní)", y = "Návštěvnost")
```

*Komentář: Klouzavý průměr i EMA ukazují základní trend. V létě vrchol, v zimě pokles.*

---

## 4. **Optimální model pro samotnou řadu (trend + sezónnost)**

```{r}

# Nahradíme odstávkové dny nulou, aby byla řada souvislá
data_full <- data
data_full$navstevnost[is.na(data_full$navstevnost)] <- 0

ts_navs <- ts(data_full$navstevnost, frequency = 365, start = c(2023, 1)) # Neměla by frekvence bejt 7?
decomp <- stl(ts_navs, s.window = "periodic")
autoplot(decomp)
```
- Funkční zápis: např. `Návštěvnost = Trendová složka + Sezónní složka + Rezidua`
- Fit modelu: lze použít např. polynomický/trigon. trend + dummy proměnné pro měsíc/den v týdnu

---

## 5. **SARIMA model**

```{r}
auto.arima(ts_navs, seasonal = TRUE)
```
- Zapište parametry nalezeného modelu (SARIMA(p,d,q)(P,D,Q)[s])
- Komentujte vhodnost

---

## 6. **Závislosti na jiných řadách (kroskorelace + zpoždění)**

```{r}
data_ccf <- data %>% filter(!is.na(navstevnost), !is.na(trzba))
ccf(data_ccf$navstevnost, data_ccf$trzba)
```
- Identifikujte, zda tržba ovlivňuje návštěvnost (nebo naopak) a s jakým zpožděním.

---

## 7. **Kombinovaný model (regrese + autokorelace)**

```{r}
k <- 1
lm1 <- lm(navstevnost ~ lag(trzba, k), data = data_clean)
acf(residuals(lm1))
```
- Kombinace: regrese hlavní řady na vedlejší + ARMA/SARIMA na zbytkovou autokorelaci

---

## 8. **Ověření předpokladů modelů (nezávislost residuí)**

```{r}
k <- 1
data_lag <- data_clean %>%
  mutate(trzba_lag = lag(trzba, k)) %>%
  filter(!is.na(trzba_lag), !is.na(navstevnost))

model <- lm(navstevnost ~ trzba_lag, data = data_lag)
acf(residuals(model))
```
- U všech modelů ověřte ACF/PACF reziduí.

---

## 9. **Predikce 10 budoucích pozorování + intervaly spolehlivosti**

```{r}
#library(forecast)
#library(ggplot2)

ts_navs <- ts(data_clean$navstevnost, frequency = 7) # nebo 365, pokud máš souvislé roční data
model <- auto.arima(ts_navs)
forecasted <- forecast(model, h = 10)
autoplot(forecasted)

model <- lm(navstevnost ~ trzba, data = data_clean)
future <- data.frame(trzba = c(1000, 1200, 1300, 1500, 1600, 1700, 1800, 2000, 2100, 2200)) # příklad
pred <- predict(model, newdata = future)
print(pred)

```
- Vykreslete predikci + intervaly

---

## 10. **Porovnání modelů a závěr**

- Porovnejte modely pomocí AIC, BIC, RMSE, vizuálně i interpretačně
- Komentujte, který model je nejvhodnější pro predikci a proč

---

## 11. **Závěrečné shrnutí**

- Stručně shrňte, co jste zjistili o časové řadě, jaký model je optimální a jaké jsou předpoklady pro predikci.

---

*Poznámka: Všechny kroky doplňte vlastním komentářem k výsledkům a interpretaci.*
