---
title: 'ARIMA manuálně'
subtitle: 'Návštevnost plavecké haly ____'
author: 'Eliška Junková, Matěj Sloup'
date: "`r Sys.Date()`"
output: html_document
---

``` {r libraries} 
library(TSA)
library(forecast)
library(tidyverse)
library(tseries)
```

První, potřebujeme načíst data:

``` {r data-read}
data <- read_csv("zaznamy.csv")

data <- data %>%
  mutate(
    datum = as.Date(datum),
    navstevnost = as.numeric(`návštěvnost`),
    trzba = as.numeric(`tržba`)
    #trzba = as.numeric(gsub("\\s", "", `tržba`))
  )

data_zeroed <- data
data_zeroed$navstevnost[is.na(data_zeroed$navstevnost)] <- 0
data_zeroed$trzba[is.na(data_zeroed$trzba)] <- 0

SEASON_LEN = 7
ts_navs_full <- ts(data$navstevnost, frequency = SEASON_LEN, start = c(2023, 1))
ts_navs_zero <- ts(data_zeroed$navstevnost, frequency = SEASON_LEN, start = c(2023, 1))

ts_trzb_full <- ts(data$trzba, frequency = SEASON_LEN, start = c(2023, 1))
ts_trzb_zero <- ts(data_zeroed$trzba, frequency = SEASON_LEN, start = c(2023, 1))

```

Následně, analýza stacionarity:
``` {r stationary-init}
adf.test(ts_navs_zero)
```

Pomocí augumentovaného Dickey-Fullerova testu můžeme odmítnout nulovou hypotézu, tudíž řada je stacionární.
Následuje náhled do autokorelogramu a parciálního autokorelogramu:

``` {r autocorel-init}
par(mfrow = c(2,1))
acf(ts_navs_full, na.action = na.pass); pacf(ts_navs_full, na.action = na.pass)
par(mfrow = c(1,1))
```

Iniciální autokorelogram silně naznačuje sezónní trend délky periody 7 (dní) (graf ukazuje hodnotu 1, poněvadž naše časová řada už má takto nastavenou délku periody). Zkusme toto promítnout do autokorelogramu:

``` {r autocorel-correct}
par(mfrow = c(2, 1))
data_adj <- diff(ts_navs_full, lag = 7)

acf(data_adj, na.action = na.pass); pacf(data_adj, na.action = na.pass)

par(mfrow = c(1, 1))
```

Autokorelogram ukazuje významné hodnoty na řádech 1, 2, 3, 6, 7 a 8, zatímco parciální autokorelogram ukazuje významné hodnoty na řádech 1, 6, 7, 8, 15 a 22. Tyto hodnoty nám poukazují na potenciální kandidáty na SARIMA model.

``` {r model-test}
fit1 <- Arima(ts_navs_full, order = c(1, 0, 0), seasonal = list(order = c(0, 1, 1)))
fit2 <- Arima(ts_navs_full, order = c(0, 0, 1), seasonal = list(order = c(0, 1, 1)))
fit3 <- Arima(ts_navs_full, order = c(1, 0, 1), seasonal = list(order = c(0, 1, 1)))
fit4 <- Arima(ts_navs_full, order = c(3, 0, 0), seasonal = list(order = c(0, 1, 1)))
fit5 <- Arima(ts_navs_full, order = c(2, 0, 6), seasonal = list(order = c(0, 1, 1)))
fit6 <- Arima(ts_navs_full, order = c(7, 0, 6), seasonal = list(order = c(0, 1, 1)))

AIC(fit1)
AIC(fit2)
AIC(fit3)
AIC(fit4)
AIC(fit5)
AIC(fit6)

BIC(fit1)
BIC(fit2)
BIC(fit3)
BIC(fit4)
BIC(fit5)
BIC(fit6)
```

Z hlediska skóre AIC je nejlepší model (7,0,6)(0,1,1)[7].
Z hlediska skóre BIC je nejlepší model (1,0,1)(0,1,1)[7].

``` {r automatic}
auto.arima(ts_navs_full, seasonal = TRUE)
```

Model zjištěný automaticky je asi horší, vypadá to...
