---
title: 'CAS - Seminární práce'
subtitle: 'Návštevnost plavecké haly ____'
author: 'Eliška Junková, Matěj Sloup'
date: "`r Sys.Date()`"
output: html_document
---

``` {r libraries, include=FALSE}
library(tidyverse)
library(lubridate)
library(readr)
library(TTR)
library(forecast)
library(ggplot2)
library(stats)
library(dynlm)
library(TSA)
```

## 1. **Výběr dat a hlavní řady**
- Data: Záznamy návštěvnosti a tržeb městského bazénu (denní data, dvě potenciálně závislé řady: `návštěvnost` a `tržba`)
- Hlavní řada: **návštěvnost**
- Vedlejší řada: tržba

## 2. **Grafické zobrazení řady + stručný komentář**

```{r data-read, include=FALSE}
data <- read_csv("zaznamy.csv")
colnames(data)
```

<!-- 
Potenciální zlepšení:
- Zabarvení grafu dle roku
-->
```{r basic-graph, echo=FALSE}
data <- data %>%
  mutate(
    datum = as.Date(datum),
    navstevnost = as.numeric(`návštěvnost`),
    trzba = as.numeric(gsub("\\s", "", `tržba`))
  )

ggplot(data, aes(x = datum, y = `návštěvnost`)) +
  geom_line() +
  labs(title = "Denní návštěvnost bazénu", x = "Datum", y = "Návštěvnost")
```

<!-- *Komentář: Návštěvnost vykazuje zjevnou sezónnost (vyšší hodnoty v létě, víkendech, svátcích) a patrný dlouhodobý trend.* -->
Řada vyobrazená na grafu reprezntuje návštevnost plavecké haly ______ (zapomněl jsem jméno, doplnit). Z grafu lze intuitivně vyčíst zjevná sezónnost dat a patrný dlouhodobý trend.
Na řadu se budeme koukat z hlediska ročního, zajímat nás bude vývoj trendu za celý rok.

---

## 3. **Dekompozice + identifikace trendu (vyhlazení)**

<!-- Možná bych si pohrál s počtem dní na vyhlazení, ale jinak LGTM-->
### a) Klouzavý průměr
```{r moving-average}

data_clean <- data %>%
  filter(!is.na(navstevnost), navstevnost > 0)

data_clean$ma7 <- SMA(data_clean$navstevnost, n = 7)
ggplot(data_clean, aes(x = datum)) +
  geom_line(aes(y = navstevnost), alpha = 0.5) +
  geom_line(aes(y = ma7), color = "blue") +
  labs(title = "Klouzavý průměr (7 dní)", y = "Návštěvnost")

rmse_sma <- sqrt(mean((data_clean$navstevnost[7:length(data_clean$navstevnost)] - data_clean$ma7[7:length(data_clean$ma7)])^2))
```

### b) Exponenciální vyrovnání
<!-- Ditto moving-average-->
```{r exponetial-smooth}
data_clean$ema7 <- EMA(data_clean$navstevnost, n = 7)
ggplot(data_clean, aes(x = datum)) +
  geom_line(aes(y = navstevnost), alpha = 0.5) +
  geom_line(aes(y = ema7), color = "red") +
  labs(title = "Exponenciální vyrovnání (7 dní)", y = "Návštěvnost")
```

*Komentář: Klouzavý průměr i EMA ukazují základní trend. V létě vrchol, v zimě pokles.*

```{r trend}
cas <- 1:length(data_clean$navstevnost)

linear <- lm(data_clean$navstevnost ~ cas)
quadratic <- lm(data_clean$navstevnost ~ cas + I(cas^2))
cubic <- lm(data_clean$navstevnost ~ cas + I(cas^2) + I(cas^3))
tetral <- lm(data_clean$navstevnost ~ cas + I(cas^2) + I(cas^3) + I(cas^4))
quintal <- lm(data_clean$navstevnost ~ cas + I(cas^2) + I(cas^3) + I(cas^4) + I(cas^5))

summary(quintal)$r.squared
summary(linear)$r.squared

plot(ts(data_clean$navstevnost))
lines(cas, fitted(linear), col = 2)
lines(cas, fitted(quadratic), col = 3)
lines(cas, fitted(cubic), col = 4)
lines(cas, fitted(tetral), col = 5)
lines(cas, fitted(quintal), col = 6)

BIC(linear)
BIC(quadratic)
BIC(cubic)
BIC(tetral)
BIC(quintal)
```
Základní odhad trendu pomocí funkcí.
Funkce summary() ukazuje u lineárního trendu hodnotu 0.00125, tudíž by měl být statisticky významný. Toto by naznačovalo klesají návštěvnost v budoucnosti. Nicméně, je nutno vzít v potaz, že tato obsahuje i náhodnou a sezónní složku, která není nijak interpretovaná v lineární regresi. Toto jde taky vidět v neuspokojivém skóre r.squared.
Podle hodnot kritéria BIC je nejvhodnější model polynomu stupně 5 (nejvýšší testovaný řád polynomu).

---

## 4. **Optimální model pro samotnou řadu (trend + sezónnost)**

### Pomocí Loess
```{r optimal_model}
# Nahradíme odstávkové dny nulou, aby byla řada souvislá
data_full <- data
data_full$navstevnost[is.na(data_full$navstevnost)] <- 0

ts_navs <- ts(data_full$navstevnost, frequency = 365, start = c(2023, 1)) # Neměla by frekvence bejt 7?
decomp <- stl(ts_navs, s.window = "periodic")
summary(decomp)
autoplot(decomp)
```
- Funkční zápis: např. `Návštěvnost = Trendová složka + Sezónní složka + Rezidua`
- Fit modelu: lze použít např. polynomický/trigon. trend + dummy proměnné pro měsíc/den v týdnu

Funkce stl() (sezónní a trendový odhad pomocí LOESS) nám nádherně ukazuje sezónní složku. Trend se jeví jako rostoucí, což jde proti trendu určeném lineární regresí.

### Pomocí Holt-Winterse
```{r holt-winters}
hw_model <- HoltWinters(ts_navs)

plot(hw_model)
hw_model$SSE
summary(hw_model)
```

Holt-Wintersova metoda ukazuje konstantní trend a divnou sezónnost, ttudíž se dá předpokládat, že tohle je píčovina, a nikam nás to nedostane.

### Pomocí dynamické lineární regrese

``` {r dynamic_lm}
dlm_model <- dynlm(ts_navs ~ trend(ts_navs) + season(ts_navs))
plot.ts(ts.intersect(ts_navs, dlm_model$fitted.values))
```

---

## 5. **SARIMA model**

```{r sarima}
sarima_best <- auto.arima(ts_navs, seasonal = TRUE)
sarima_best

sarima_BIC <- auto.arima(ts_navs, seasonal = TRUE, ic = "bic")

```
<!--
- Zapište parametry nalezeného modelu (SARIMA(p,d,q)(P,D,Q)[s])
- Komentujte vhodnost
  -->
Parametry modelu SARIMA jsou (1,0,0)(0,1,0)[365].
Toto znamená následující:
- Hodnota autoregrese je 1, což znamená že se využívá pouze hodnota předchozího kroku.
- Řada není diferencována, tudíž již je stacionární.
- Řadu je nutno sezónně diferencovat, tudíž máme další důkaz sezónnosti.

SARIMA je vhodná, poněvadž:
- V datech je vidět jasná sezónnost
- Je vidět jasný trend
- 

---

## 6. **Závislosti na jiných řadách (kroskorelace + zpoždění)**

```{r crosscor_lag}
data_ccf <- data %>% filter(!is.na(navstevnost), !is.na(trzba))
ccf(data_ccf$navstevnost, data_ccf$trzba)
```
<!-- Identifikujte, zda tržba ovlivňuje návštěvnost (nebo naopak) a s jakým zpožděním.-->

Dle grafu lze vidět, že tržba je přímo korelována s návštěvností, poněvadž optimální spozdění je 0. Hodnota 1 silně napovídá lineární závislosti. (Poněvadž korelace 1)

---

## 7. **Kombinovaný model (regrese + autokorelace)**

```{r combined_model}
optim_lag <- 0
lm1 <- lm(navstevnost ~ lag(trzba, optim_lag), data = data_clean)
acf(residuals(lm1))
```
- Kombinace: regrese hlavní řady na vedlejší + ARMA/SARIMA na zbytkovou autokorelaci

---

## 8. **Ověření předpokladů modelů (nezávislost residuí)**

```{r residual_independ}
k <- 1
data_lag <- data_clean %>%
  mutate(trzba_lag = lag(trzba, k)) %>%
  filter(!is.na(trzba_lag), !is.na(navstevnost))

model <- lm(navstevnost ~ trzba_lag, data = data_lag)
acf(residuals(model))
```

```{r models-pacf}
par(mfrow = c(2, 1))
acf(residuals(sarima_best), na.action = na.pass)
pacf(residuals(sarima_best), na.action = na.pass)
acf(residuals(hw_model), na.action = na.pass)
pacf(residuals(hw_model), na.action = na.pass)
acf(residuals(dlm_model), na.action = na.pass)
pacf(residuals(dlm_model), na.action = na.pass)
par(mfrow = c(1, 1))

Box.test(residuals(sarima_best), lag = 1, type = "Ljung-Box")
Box.test(residuals(hw_model), lag = 1, type = "Ljung-Box")
```
- U všech modelů ověřte ACF/PACF reziduí.

---

## 9. **Predikce 10 budoucích pozorování + intervaly spolehlivosti**

```{r predictions-sarima}

ts_navs <- ts(data_full$navstevnost, frequency = 365) # nebo 365, pokud máš souvislé roční data
#model <- auto.arima(ts_navs, seasonal = TRUE)
forecasted <- forecast(sarima_best, h = 10)
autoplot(forecasted)

model <- lm(navstevnost ~ trzba, data = data_clean)
future <- data.frame(trzba = c(1000, 1200, 1300, 1500, 1600, 1700, 1800, 2000, 2100, 2200)) # příklad
pred <- predict(model, newdata = future)
print(pred)

fc_hw <- forecast(hw_model, h = 10)
autoplot(fc_hw)

fc_dlm <- forecast(dlm_model$fitted.values, h = 10)
autoplot(fc_dlm)
```

```{r stlf}
stlf_model <- stlf(ts_navs) # Model jako z stl
stlf_model$SSE
summary(stlf(ts_navs))
autoplot(stlf_model)
```

Zde je vidět odhad z modelu metody LOESS. Modře zabarvená pole jsou intervaly spolehlivosti (sytá modrá - 85%, bledá modrá - 95%).
- Vykreslete predikci + intervaly

---

## 10. **Porovnání modelů a závěr**

- Porovnejte modely pomocí AIC, BIC, RMSE, vizuálně i interpretačně
- Komentujte, který model je nejvhodnější pro predikci a proč

---

## 11. **Závěrečné shrnutí**

- Stručně shrňte, co jste zjistili o časové řadě, jaký model je optimální a jaké jsou předpoklady pro predikci.

---

*Poznámka: Všechny kroky doplňte vlastním komentářem k výsledkům a interpretaci.*
